【裁判字號】    98,上,114
【裁判日期】    981019
【裁判案由】    確認債權不存在
【裁判全文】
臺灣高等法院高雄分院民事判決           98年度上字第114號
上  訴  人  乙○○
被上訴人    第一商業銀行股份有限公司
法定代理人  甲○○
訴訟代理人  戊○○
被上訴人    龍星昇第一資產管理股份有限公司
法定代理人  丁○○
訴訟代理人  丙○○
上列當事人間請求確認債權不存在事件，上訴人對於民國98年4
月7 日臺灣屏東地方法院97年度訴字第431 號第一審判決提起上
訴，本院於98年10月7 日言詞辯論終結，判決如下：
    主  文
上訴駁回。
第二審訴訟費用由上訴人負擔。
    事實及理由
一、被上訴人第一商業銀行股份有限公司（下稱第一銀行）之法
    定代理人業於民國97年10月13日變更為甲○○，及被上訴人
    龍星昇第一資產管理股份有限公司（下稱龍星昇公司）之法
    定代理人已於97年11月5 日變更為丁○○，有公司變更登記
    表在卷為證，茲甲○○、丁○○已分別具狀聲明承受訴訟，
    均應予准許，合先敘明。
二、本件上訴人起訴主張：上訴人於民國87年10月9 日以其所有
    坐落屏東縣車城鄉○○○段151 之75地號土地（下稱系爭土
    地）設定抵押權（下稱系爭扺押權）予第一銀行，向第一銀
    行借款新臺幣（下同）1,700,000 元（下稱系爭借款），借
    款期間至89年10月9 日止，上訴人並未積欠第一銀行任何利
    息、違約金及訴訟費用，第一銀行於89年10月27日自上訴人
    在第一銀行所開設之00000000000 帳號內提領55,000 元 ，
    用以抵充系爭借款後，系爭借款僅剩本金1,645,000 元未清
    償。又系爭土地業經台灣屏東地方法院以92年度執字第
    12848 號一案強制執行查封拍賣，拍定價格為1,696,000 元
    ，足以清償尚未償還之系爭借款1,645,000 元，系爭借款已
    全數清償完畢，詎第一銀行竟於91年10月31日偽造上訴人尚
    欠1,944,073 元之不實債權（下稱系爭債權），製作債權證
    明書，並於同年11月18日將系爭債權讓與被上訴人龍星昇公
    司，嗣龍星昇公司又將部分系爭債權轉讓與原審共同被告中
    華開發資產管理股份有限公司（下稱中華開發公司），然系
    爭借款業經清償完畢，第一銀行將系爭債權中超過1,645,00
    0 元部分讓與龍星昇公司之轉讓行為無效。為此，聲明請求
    判決：確認第一銀行就系爭借款債權不存在；第一銀行於91
    年10月31日偽造抵押債權1,944,073 元債權證明書，確認於
    91年11月18日轉讓龍星昇公司超過89年10月27日1,645,000
    元債權不存在，再轉讓中華開發公司之89年10月9 日1,700,
    000 元債權不存在；第一銀行87年10月9 日1,700,000 元之
    借據作廢等語。
三、被上訴人龍星昇公司則以：上訴人所提供之擔保品即系爭土
    地業經拍定，系爭債權業獲部分清償，剩餘本金654,987 元
    及自93年3 月25日起算之利息、違約金未受清償，龍星昇公
    司已將之轉讓予中華開發公司，就上訴人請求確認第一銀行
    於91年11月18日讓與龍星昇公司超過1,645,000 元之債權讓
    與關係不存在部分，上訴人曾對被上訴人提起訴訟請求確認
    ，並經臺灣臺北地方法院92年度訴字第6064號、臺灣高等法
    院93年度上字第390 號、及最高法院94年度台上字第859 號
    民事判決上訴人敗訴確定，茲上訴人再重新起訴，違背一事
    不再理之原則，其起訴不合法等語置辯。答辯聲明求為判決
    :駁回上訴人之訴。
四、被上訴人第一銀行則辯稱: 第一銀行從上訴人帳戶內提領55
    ,000元係抵充自89年9 月9 日起至90年2 月25日止之利息、
    違約金及應付費用，尚未抵充本金，所以系爭借款本金仍然
    是1,700,000 元，第一銀行已將系爭借款債權轉讓給龍星昇
    公司，轉讓金額1,944,073 元係包括本金1,700,000 元，及
    算至轉讓時止上訴人所積欠之利息及違約金在內，現第一銀
    行對上訴人已無任何債權存在等語。答辯聲明求為判決: 駁
    回上訴人之訴。
五、原審為上訴人敗訴之判決，上訴人就部分敗訴不服，提起上
    訴。上訴聲明求為判決：(一)原判決關於駁回上訴人後開第二
    、三、四項請求部分廢棄。(二)確認被上訴人第一銀行就系爭
    借款債權不存在。(三)第一銀行於91年10月31日將上開1,700,
    000 元債權偽造為1,944,073 元轉讓給龍星昇公司超過1,64
    5,000 元債權不存在。(四)第一銀行87年10月9 日1,700,000
    元之借據作廢。(五)第一、二審訴訟費用由被上訴人負擔。被
    上訴人均答辯聲明求為判決: 駁回上訴。（上訴人就其餘敗
    訴部分未聲明不服而告確定）。
六、兩造不爭執事項如下:
(一)上訴人於87年10月9 日以其所有系爭土地設定系爭抵押權予第
  一銀行，向第一銀行借貸系爭借款，借款期間至89年10月9 日
  止，第一銀行於89年10月27日自上訴人在第一銀行所開設之00
  000000000 帳號內提領55,000元，用以抵充本件系爭借款。第
  一銀行於91年11月18日將系爭借款債權讓與龍星昇公司。
(二)上訴人曾向臺灣臺北地方法院訴請確認第一銀行與龍星昇公司
  間關於系爭借款債權讓與無效；龍星昇公司則反訴請求上訴人
  給付1,700,000 元，及自90年2 月26日起至清償日止，按年息
  10.25%計算之利息，並自90年3 月27日起至清償日止，在6 個
  月以內者，按上開利率10% ，超過6 個月者，按上開利率20%
  計付違約金，經臺灣臺北地方法院於93年3 月19日以92年度訴
  字第6064號判決駁回上訴人之訴，及龍星昇公司之反訴部分全
  部勝訴。上訴人不服，提起上訴，上訴後，龍星昇公司因聲請
  拍賣系爭土地，受有部分清償，而減縮聲明，經臺灣高等法院
  於93年9 月22日以93年度上字第390 號判決駁回上訴人之上訴
  ，及上開臺灣臺北地方法院92年度訴字第6064號判決所命上訴
  人之給付減縮為：上訴人應給付龍星昇公司654,987 元及自93
  年3 月25日起至清償日止按年息10.25%計算之利息，及自93年
  3 月25日起至清償日止，其逾期在6 個月以內者，按上開利率
  10% ，逾期超過6 個月者，按上開利率20% 計算之違約金。上
  訴人不服，提起上訴，經最高法院於94年5 月12日以94年度台
  上字第859 號民事裁定駁回上訴而告確定。並有民事裁判書在
  卷可證（見本院卷第16至28頁）
七、兩造爭執事項如下: (一)本件有無一事不再理之適用？上訴人
    請求確認被上訴人第一銀行於91年11月18日轉讓與被上訴人
    龍星昇公司超過1,645,000 元之債權讓與關係不存在，有無
    理由？(二)上訴人請求確認被上訴人第一銀行就系爭借款債權
    不存在，及將該1,700,000 元借據作廢，有無理由？茲就此
    爭執點分述如下:
（一）本件有無一事不再理之適用？上訴人請求確認被上訴人第
      一銀行於91年11月18日轉讓與被上訴人龍星昇公司超過1,
      645,000 元之債權讓與關係不存在，有無理由？
  1.按訴訟標的於確定之終局判決中經裁判者，除法律別有規定
    外，有既判力，當事人不得就該法律關係，更行起訴，如更
    行起訴，應予駁回，此觀民事訴訟法第249 條第1 項第7 款
    及第400 條第1 項規定自明。
  2.查，上訴人曾對被上訴人向臺灣臺北地方法院訴請確認第一
    銀行與龍星昇公司間關於系爭借款債權讓與無效；龍星昇公
    司則反訴請求上訴人給付1,700,000 元，及自90年2 月26日
    起至清償日止，按年息10.25%計算之利息，並自90年3 月27
    日起至清償日止，在6 個月以內者，按上開利率10% ，超過
    6 個月者，按上開利率20 %計付違約金，經臺灣臺北地方法
    院於93年3 月19日以92年度訴字第6064號判決駁回上訴人之
    訴，及龍星昇公司之反訴部分全部勝訴。上訴人不服，提起
    上訴，上訴後，龍星昇公司因聲請拍賣系爭抵押土地，受有
    清償，而減縮聲明，經臺灣高等法院於93年9 月22日以93年
    度上字第390 號判決駁回上訴人之上訴，及上開臺灣臺北地
    方法院92年度訴字第6064號判決所命上訴人之給付減縮為：
    上訴人應給付龍星昇公司654,987 元及自93年3 月25日起至
    清償日止按年息10.25%計算之利息，及自93年3 月25日起至
    清償日止，其逾期在6 個月以內者，按上開利率10% ，逾期
    超過6 個月者，按上開利率20% 計算之違約金。上訴人不服
    ，提起上訴，經最高法院於94年5 月12日以94年度台上字第
    859 號民事裁定駁回上訴而告確定等情，有民事裁判書在卷
    可證（見本院卷第16至28頁），且為兩造所不爭執，自堪認
    屬實。準此，上開確定判決已認定第一銀行將系爭借款債權
    轉讓與龍星昇公司係有效存在，所以判決上訴人應給付所積
    欠之系爭借款及其利息、違約金，而本件上訴人僅就系爭借
    款中超過1,645,000 元部分，請求確認第一銀行於91年11月
    18日將之讓與龍星昇公司之債權讓與關係不存在，此訴訟標
    的業於上開確定之給付判決中經裁判，有既判力，上訴人不
    得就該已判決確定之訴訟標的，更行起訴，茲其更行起訴請
    求確認為不合法，應予裁定駁回。至於上訴人訴請確認被上
    訴人第一銀行就系爭借款債權不存在，及將第一銀行87年10
    月9 日1,700, 000元之借據作廢部分，則非上開確定判決之
    判決效力所及，應無一事不再理之適用，併此明。
（二）上訴人請求確認被上訴人第一銀行就系爭借款債權不存在
      ，及將該1,700,000 元借據作廢，有無理由？
  1.按「確認之訴非原告有即受確認判決之法律上利益者，不得
    提起。所謂即受確認判決之法律上利益，係指法律關係之存
    否不明確，原告主觀上認其在法律上之地位有不安之狀態存
    在，且此種不安之狀態，能以確認判決將之除去者而言，若
    縱經法院判決確認，亦不能除去其不安之狀態者，即難認有
    受確認判決之法律上利益。」（最高法院52年台上字第1240
    號判例可資參照）。
  2.查，第一銀行已將系爭借款債權讓與龍星昇公司，該債權讓
    與係合法有效，業經上開確定判決所認定，已如前述，而第
    一銀行於本院主張其已將系爭借款債權轉讓與龍星昇公司，
    其對上訴人已無任何債權存在等語，而上訴人又未能舉證證
    明第一銀行有向其主張系爭借款債權存在，依前揭說明，上
    訴人提起本件訴訟請求確認第一銀行就系爭借款債權不存在
    ，顯無受確認判決之法律上利益，應予駁回。
  3.次查，第一銀行將系爭借款債權讓龍星昇公司時，已將1,70
    0,000 元借據交給龍星昇公司，龍星昇公司於將剩餘未受償
    償之債權即654,987 元，及自93年3 月25日起至清償日止按
    年息10.25%計算之利息，暨自93年3 月25日起至清償日止，
    其逾期在6 個月以內者，按上開利率10% ，逾期超過6 個月
    者，按上開利率20% 計算之違約金債權再轉讓與中華開發公
    司時，又將1,700,000 元借據交給中華開發公司等情，為兩
    造所不爭執，自堪認屬實。準此，1,700,000 元借據既不在
    被上訴人持有中，而係由原審共同被告中華開發公司持有，
    被上訴人已無權將該借據作廢，是上訴人請求被上訴人將第
    一銀行87年10月9 日1,700,000 元之借據作廢，難謂有據，
    不予准許。
八、綜上所述，上訴人請求確認第一銀行就系爭借款債權不存在
    ，及將第一銀行87年10月9 日1,700,000 元之借據作廢，均
    為無理由；請求確認第一銀行於91年10月31日將上開1,700,
    000 元債權偽造為1,944,073 元轉讓給龍星昇公司超過1,64
    5,000 元債權不存在，為不合法，均不應准許。原審就上開
    請求部分為上訴人敗訴之判決，其理由雖有不同，但結論相
    同，仍應予維持。上訴意旨指摘原審就此部分之判決不當，
    求予廢棄改判，為無理由，應予駁回。
九、據上論結，本件上訴為無理由，依民事訴訟法第449 條第2
    項、第78條，判決如主文。
中    華    民    國    98    年    10    月    19    日
                            民事第三庭
                                審判長法官  張國彬
                                法      官  吳登輝
                                法      官  鄭月霞
以上正本證明與原本無異。
如對本判決上訴，須於判決送達後20日內向本院提出上訴狀，其
未表明上訴理由者，應於上訴後20日內向本院提出上訴理由書（
均須按他造當事人之人數附繕本）。上訴時應提出委任律師或具
有律師資格之人之委任狀，並依附註條文規定辦理。
中    華    民    國    98    年    10    月    19    日
                                書  記  官  白  蘭
附註：
民事訴訟法第466 條之1 ：
對於第二審判決上訴，上訴人應委任律師為訴訟代理人，但上訴
人或其法定代理人具有律師資格者，不在此限。
上訴人之配偶、三親等內之血親、二親等內之姻親，或上訴人為
法人、中央或地方機關時，其所屬專任人員具有律師資格並經法
院認適當者，亦得為第三審訴訟代理人。
第1 項但書及第2 項情形，應於提起上訴或委任時釋明之。


司法院資訊處製作；財團法人民間司法改革基金會備份。
